臺灣高等法院民事判決　九十三年度家上字第八七號
　　上　訴　人　乙○○
　　訴訟代理人　高素真律師
　　被　上訴人　甲○○
右列當事人間請求離婚等事件，上訴人對於中華民國九十三年一月八日臺灣士林地方
法院第一審判決（九十二年度婚字第八七號）提起上訴，並為訴之追加，經本院於九
十三年六月一日言詞辯論終結，判決如左：
    主    文
上訴駁回。
第二審訴訟費用由上訴人負擔。
    事實及理由
一、按婚姻無效、確認婚姻成立不成立、撤銷婚姻、離婚或夫妻同居之，得合併提起
    ，或於第一審或第二審言詞辯論終結前，為訴之變更、追加或提起反訴。民事訴
    訟法第五百七十二條第一項定有明文。查：上訴人於民國（下同）九十三年四月
    十六日本件準備程序終結後之九十三年四月三十日，復以被上訴人有民法第一千
    零五十二條第一項第五款惡意遺棄伊，且仍在繼續狀態中為由，追加主張為離婚
    事由（見本院卷第十七、二十、三十頁）之部分。經核與首揭規定，並無不合，
    自屬應予准許。合先陳明。
二、上訴人起訴主張：伊與上訴人於民國（下同）七十七年九月十四日結婚，並育有
    未成年子女丙○○（七十九年七月二十一日出生）、丁○○（民國八十三年六月
    二十六日出生）。惟被上訴人於婚後即與伊兄妹相處不睦，並不斷捏詞誣告伊，
    致兩造訴訟身，履履法院相見。且被上訴人拒絕伊進入其住處，並對伊公司主
    管及往來客戶投訴，散佈伊妨害家庭等不實之謠言，又兩造自八十七年十二月起
    分居迄今，已難再維持婚姻等情，爰依民法第一千零五十二條第二項規定，求為
    判命准許兩造離婚及宣告對於兩造所生未成年子女丙○○、丁○○權利義務之行
    使及負擔由伊任之之判決。原審被上訴人勝訴之判決。上訴人聲明不服，其於本
    院追加依民法第一千零五十二條第一項第五款惡意遺棄之事由，其上訴聲明為：
    (一)原判決廢棄。(二)准上訴人與被上訴人離婚。兩造所生之女丙○○、丁○○之權
    利義務之行使或負擔，均由上訴人任之。
    被上訴人則以：上訴人與訴外人蔡秀玲自八十七年九月二十日起至同年月二十六
    日止，連續在桃園中正國際機場過境旅館及大陸地區廣東省東莞市銀城酒店等處
    發生姦情多次，嗣於八十七年九月二十六日晚間返國後，再返回上訴人住處過夜
    同宿，並於翌日凌晨為警當場查獲，詎該二人仍於八十八年二月十二日至同年月
    十八日同往日本旅遊共宿，經判處有期徒刑六個月及四個月確定在案。上訴人不
    顧兩造結褵十年之感情，遺棄伊及二名未成年子女，另結新歡，非但未照顧伊，
    並對伊施加暴力及精神虐待，逼迫伊離婚。故兩造婚姻破綻之造成，其責任顯非
    在於伊，因此上訴人訴請離婚，即無理由等語，資為抗辯。其於本院之答辯聲明
    為：上訴駁回。
三、上訴人主張：兩造為夫妻，且現仍婚姻關係存續中，並育有未成年之丙○○、丁
    ○○二女之事實，業據其提出
    為被上訴人所不爭執，固堪信為真實。
四、惟按有民法第一千零五十二條第一項以外之重大事由，難以維持婚姻者，夫妻之
    一方得請求離婚。但其事由應由夫妻之一方負責者，僅他方得請求離婚。民法第
    一千零五十二條第二項定有明文。又依民法第一千零五十二條第二項規定：「有
    前項以外之重大事由，難以維持婚姻者，夫妻之一方得請求離婚。但其事由應由
    夫妻之一方負責者，僅他方得請求離婚」等意旨觀之，必構成離婚之重大事由，
    有可歸責於夫妻之一方，始得由無責任之他方請求離婚。倘該重大事由，係夫妻
    間共同可歸責之過失行為所造成，即無容夫妻之任何一方依上開規定請求離婚之
    餘地（最高法院八十八年台上字第一一七七號裁判參照）。經查：
  (一)上訴人為被上訴人之夫，係有配偶之人，惟其仍與訴外人蔡秀玲交往甚密，兩人
    並自八十七年九月二十日起至同年月二十六日止，在桃園中正國際機場連續姦淫
    多次，於八十七年九月二十六日晚上自大陸返國後，二人再偕同返回上訴人位於
    台北市○○街二五九巷十六號一樓之住處同宿，嗣於翌日凌晨三時，經被上訴人
    報警查獲兩人同床，僅著無袖內衣、短褲，訴外人蔡秀玲並未著胸罩。二人上開
    行為，業經台北市政府警察局北投分局警員張家倫、林建鍾於原審刑事法院證述
    綦詳，並有照片五張及警員張家倫製作之報告書一份為證（見原審卷(二)第九頁背
    面、第十三頁），且經原審調取原審檢察署八十八年偵續字第三八號偵查卷查閱
    屬實（見本院卷第六頁背面），足認上訴人有妨害婚姻之事實。況上訴人因此所
    涉及之刑事責任，業經本院刑事法院以連續有配偶而與人通姦罪判處上訴人有期
    徒刑六個月確定（見原審卷(二)第十二頁），且上訴人亦不爭執（見本院卷第十二
    頁），益證上訴人具有可歸責之事由。
  (二)上訴人雖主張被上訴人於八十七年十二月間擅自更換門鎖致伊無法回家，兩造從
    此分居迄今已達五年，有惡意遺棄及具有難以維持婚姻之重大事由云云。惟查：
    依證人即兩造所生長女丙○○於原審證稱：「爸爸（指上訴人）帶一個女人回家
    ，被我媽媽及警察抓到，後來我爸爸說他不願意回家．．．被我媽媽發現我爸爸
    有外遇後大約一個月的時間，我爸爸就搬出去了。是他（指上訴人）主動搬出去
    的，我媽媽還曾經請他回來修門，但我爸爸都置之不理，過了二年，我外祖父才
    出資把家的門換了．．．我爸爸搬出去後有回家過，是回家搬東西，搬了二次，
    其中一次還在家裡打電話給仲介公司說要把房子賣了，但被我聽到，我就跑去跟
    我媽媽講。我爸爸回家搬東西是拿他自己的鑰匙開（門）的」（見原審卷(二)第五
    十三至五十五頁）。可知上訴人係遭被上訴人會同警員發現其與訴外人蔡秀玲之
    姦情後一個月，即八十七年十月間，即搬出兩造之住所，而被上訴人於上訴人搬
    出二年後，始由其父委人前來修繕更換，此情亦與證人吳美村、陳慧似於原審審
    理時所證節相符（見原審卷(二)第四十七至五十一頁），再參被上訴人於更換門鎖
    前，曾央求上訴人前往處理（見原審卷(二)第二十頁）及上訴人二次回家取回自身
    物品等情，足認上訴人係於被上訴人發現其與訴外人蔡秀玲之姦情後，即擅自離
    開兩造住處，並分居迄今，故上訴人就兩造分居之事實，核屬可歸責之人，亦難
    認被上訴人有惡意遺棄情事。
  (三)上訴人又主張被上訴人在外面向伊往來客戶及所住職公司主管投訴，散佈有關伊
    妨害家庭等不實謠言，致伊無顏繼續工作，破壞兩造的信任關係，亦係有難以維
    持婚姻之重大事由云云，固據其提出上訴人與訴外人高玉霞之電話談話錄音帶及
    其譯文為證（見外於證物及原審卷(一)第二九七頁）。惟依該譯文觀之，僅足證明
    上訴人曾至上訴人公司向訴外人高玉霞哭訴，曾在電話中向訴外人高玉霞透露對
    上訴人之若干怨言。但上訴人當時確與訴外人蔡秀玲交往甚密且曾同宿一處，並
    為被上訴人會同警員當場查獲，已如前述，是被上訴人將該事告訴訴外人高玉霞
    ，亦為有據之事實，難謂為不實之謠言。況上訴人違反夫妻貞操義務在先，亦屬
    有過失之人，揆諸前開說明，上訴人據此為由，主張依民法第一千零五十二條第
    二項之規定，請求離婚云云，即屬無據。
  (四)上訴人復主張被上訴人自八十七年迄今，均不斷對伊興訟，亦係有有難以維持婚
    姻之重大事由云云，固據其提出兩造之訴訟進程一覽表為證（見本院卷第二十七
    至二十九頁）。惟查：被上訴人並非無端興訟，係上訴人違反夫妻貞操義務所致
    ，況上訴人亦於兩造訟爭之過程中之八十八年十月五日，提起被上訴人誣告之反
    訴（見本院卷第二十七頁），益認上訴人具有可歸責之事由。故兩造既就該雙方
    不斷訟爭之重大事由，均屬可歸責之人，則揆諸前開說明，上訴人據此，主張依
    民法第一千零五十二條第二項之規定，請求離婚云云，亦屬無據。
  (五)上訴人復主張：被上訴人婚後與伊兄同住期間，曾暗地在其洗淨之衣服上抹灰塵
    、沾巧克力及向伊兄任職之公司告密開小差，主張兩造感情因而不睦云云。固據
    上訴人之妹妹林佳樺於原審到庭證述：「曾聽原告（指上訴人）說被告（即被上
    訴人）趁其大哥烘衣時將巧克力丟入洗衣機內，並寄黑函至其任職公司，伊於八
    十四年與兩造同住期間，兩造即爭吵不斷」等語（見原審卷(一)第一二五至一二六
    頁），惟證人林佳樺所述各節，多係聽聞其大哥轉述而得，自難採為有利上訴人
    之證言。況證人即上訴人之兄林正山證稱其與兩造同住期間，兩造感情尚可，並
    未發現兩造出現較大爭執之情形（見原審卷(二)第五十七頁），另證人吳美村及陳
    慧似均證稱兩造原本感情不錯，直至上訴人認識蔡秀玲後，因與被上訴人及子女
    相處時間減少，彼此感情開始不睦（見原審卷(二)第四十八、五十一頁），則兩造
    間縱曾發生口角爭執，亦屬夫妻間因生活細故所生，事所難免，尤難謂為不能維
    持婚姻之重大事由。
五、上訴人既不得依民法第一千零五十二條第一項第五款及同條第二項之規定，請求
    離婚，則兩造之婚姻關係即仍存在，故上訴人請求兩造所生未成年子女丙○○、
    丁○○權利義務之行使及負擔由上訴人任之，即屬無據。
六、綜上所述，上訴人依民法一千零五十二條第一項第五款及第二項之規定，請求與
    被上訴人離婚並請求對於兩造所生未成年子女丙○○、丁○○權利義務之行使及
    負擔由伊任之，即屬不應准許。從而，原判決所為上訴人敗訴之判決，核無違誤
    。上訴論旨，猶執陳詞，指摘原判決不當，求予廢棄改判，為無理由。
七、至兩造其餘之攻擊或防禦方法及未經援用證據，經本院斟酌後，認為均不足以影
    響本判決之結果，自無逐一詳予論駁之必要，併此敘明。
八、據上論結，本件上訴為無理由，爰判決如主文。
中　　　華　　　民　　　國　　九十三　　年　　　六　　　月　　　十五　　日
                                民事第四庭
                                    審判長法  官　林  敬  修
                                          法  官　劉  勝  吉
                                          法  官　劉  清  景
正本係照原本作成。
如不服本判決，應於收受送達後二十日內向本院提出上訴書狀，其未表明上訴理由者
，應於提出上訴後二十日內向本院補提理由書狀（均須按他造當事人之人數附繕本）
上訴時應提出委任律師或具有律師資格之人之委任狀；委任有律師資格者，另應附具
律師資格證書及釋明委任人與受任人有民事訴訟法第四百六十六條之一第一項但書或
第二項（詳附註）所定關係之釋明文書影本。
中　　　華　　　民　　　國　　九十三　　年　　　六　　　月　　　十七　　日
　　　　　　　　　　　　　　　　　　　　　書記官  黃  千  鶴
附註：
民事訴訟法第四百六十六條之一（第一項、第二項）：
對於第二審判決上訴，上訴人應委任律師為訴訟代理人。但上訴人或其他法定代理人
具有律師資格者，不在此限。
上訴人之配偶、三親等內之血親、二親等內之姻親，或上訴人為法人、中央或地方機
關時，其所屬專任人員具有律師資格並經法院認為適當者，亦得為第三審訴訟代理人
。
